【裁判字號】    90,上易,802
【裁判日期】    900605
【裁判案由】    詐欺
【裁判全文】
臺灣高等法院高雄分院刑事判決                  九十年度上易字第八二號
        上  訴  人
        即自訴人    丙○○
        被      告  乙○○
右上訴人因被告詐欺案件，不服臺灣高雄地方法院八十八年度自字第一六五號中華民
國九十年四月四日第一審判決，提起上訴，本院判決如左：
      主      文
原判決撤銷。
乙○○意圖為自己不法之所有，以詐術使人將本人之物交付，處有期徒刑伍月，如易
科罰金，以佰元折算壹日。
      事      實
一、乙○○於八十六年四月間，經黃慶雄之介紹，認識經營永平旅行社之丙○○，詎
    乙○○竟意圖為自己不法之所有，明知其投資於菲律賓且由主持之丁香漁業國際
    股份有限公司（以下簡稱公司）尚未開始營運，投資款即已花用殆盡，該公司已
    無前途可言，竟以該公司需增資為由，邀丙○○投資二十八萬四千股，每股新台
    幣（下同）十元，合計二百八十四萬元，且於丙○○赴菲律賓察看有無投資價值
    時，明知另一股東黃清良提供之漁船已經變賣，竟誑稱該艘漁船已整修完竣，目
    前公司尚餘三十餘萬元資金，祇要丙○○答應投資，並先入投資款一百萬元，
    該艘漁船即可出海捕魚作業，丙○○不疑有詐，乃於同年六月十九日依乙○○之
    指示，將投資款一百萬元入臺灣銀行台北民權分行高玉葉帳戶轉交乙○○收取
    ，然乙○○竟未將該一百萬元交與公司入帳，而據為己有，同年七月初，乙○○
    自菲回台，催促丙○○再一百萬元，因丙○○已得知上情，而予拒絕，並向其
    索討已之一百萬元，乙○○置之不理，至此丙○○始知受騙。
二、案經丙○○向原審法院提起自訴。
      理      由
一、訊據被告乙○○固不否認有邀自訴人丙○○入股，並有收受自訴人所匯一百萬元
    之情事，惟矢口否認有詐欺之犯行，辯稱自訴人係股東黃慶雄之朋友，經黃慶雄
    之介紹而認識，自訴人曾赴菲律賓探看實際情形後，始同意投資，因伊發現在菲
    之股東黃清良及其同居人會計褚仲雯有挪用公司款項之情事，向台灣之股東黃慶
    雄、項義程報告，他們決議把錢匯入伊帳戶，伊收受自訴人所匯之一百萬元後，
    用於支付公司會計所支付之工資，房租、伙食等費用共計約三十一萬披索，另又
    拿二十幾萬披索去修船，因發現股東黃清良有從事販毒之不法行為，所以自原來
    租用之公司所在遷出，而未有營運業務，而後又經股東同意，與方蒼賢、盧保財
    合夥從事漁獲買賣生意，結果又虧損十八萬披索，之後黃慶雄至菲律賓向伊要剩
    餘的錢，伊有給他十萬披索要其交給自訴人，留下的錢則做為伊告黃清良詐欺之
    訴訟費用云云。
二、經查被告乙○○原與黃慶雄、項義程各出資一百萬元，另由黃清良提供三艘漁船
    ，於八十五年十二月間，合夥在菲律賓成立丁香公司經營魚獲生意，被告乙○○
    代表股東前往菲律賓監督執行合夥業務，且任總經理，掌管公司財務，一切開銷
    費用均須經被告之同意始得簽發，此有共同協議書及均有被告之簽名之會計褚仲
    雯製作之帳目在卷可稽，並經證人黃慶雄、項義程證述屬實，則公司之財務情況
    如何，被告知之最詳，被告與黃清良、褚仲雯二人之財務糾紛，係在被告假藉丁
    香公司增資名義邀自訴人投資之前，且被告指控黃清良、褚仲雯二人詐欺案件，
    業經臺灣高雄地方法院檢察署檢察官不起訴處分在案，有卷附之不起訴處分書為
    憑，顯見被告控告黃清良、褚仲雯二人詐欺案件與自訴人自訴被告詐欺案件之間
    並無任何關係，被告自不能執黃清良、褚仲雯有何不法行為，而為其有利之證明
    。
三、被告於本院審理時供稱：「（股東有哪些人﹖做何事業﹖）我、項義程、黃慶雄
    、黃清良：：：作海產的」、「（你們公司四百萬元是作何事﹖）只有三百萬元
    而已，當時黃慶雄、黃清良去菲律賓看船，船是黃清良的，他提供船，我們三人
    各出一百萬元，共三百萬元，本來黃清良說修船只要三十多萬元就可以了，後來
    因黃清良一直修不好，錢一直投入，後來船修好，錢只剩下三十多萬元：：：」
    「（當時公司尚有多少錢﹖）還有三十多萬元褚（指會計褚仲雯）在保管，這些
    錢欲要支出加油錢，我批這些錢不能動」、「（一百萬元後來哪裡去了﹖）褚用
    了三十多萬元，且他支付都有收據，我能不付嗎﹖」以及被告於原審審理供稱：
    「黃清良說他願意投資他名下所有的三條船：：，黃清良與褚仲雯詐欺我們，我
    們發現黃清良實際上只有一條船，且他也已經將船變賣了，：：後來透過黃慶雄
    認識丙○○，邀丙○○投資二百萬元：：」（見本院九十年五月十四日審理筆錄
    及原審卷第四０頁）等語觀之，丁香公司股東黃清良於自訴人答應投資之前，即
    已將該艘漁船變賣，且將公司原先所剩餘之資金三十多萬元，在支付褚仲雯用去
    之三十多萬元之後，亦已全部用罄，此時該公司已一無所有，被告明知投資該公
    司係一陷阱，猶假藉該公司增資之名義，邀自訴人投資二百萬元，其已居心不良
    於先；又被告邀自訴人投資之初，自訴人雖曾於八十六年六月一日前往菲律賓參
    觀該艘漁船，惟自訴人自菲律賓返國後，因家庭父親逝世之變故，已打消投資該
    公司之念頭，嗣後因被告與黃慶雄、項義程及自訴人等四人於八十六年六月某日
    在高雄市○○○路王牌咖啡店聚會時，被告曾對自訴人說：「該艘漁船已整修完
    竣，目前公司尚餘三十餘萬元資金，只要自訴人答應投資，並將投資款一百萬元
    匯入，該艘漁船即可出海作業」等語，自訴人信以為真，始答應投資，並於八十
    六年六月十九日將投資款一百萬元匯給被告，業經證人項義程、黃慶雄於本院證
    述屬實（本院九十年五月二十一日筆錄）惟至該公司宣佈解散為止，該艘漁船始
    終未曾出海作業，謂無詐欺之犯意，孰能相信！
四、被告係丁香公司之總經理，褚仲雯則為該公司之會計，負責該公司資金之保管及
    帳冊之登載；被告既以丁香公司增資之名義邀自訴人投資，並收受自訴人投資款
    一百萬元，理應將該一百萬元交由會計褚仲雯保管並登載於公司帳冊，即使被告
    欲將該一百萬元留下來自己保管使用，亦應命會計褚仲雯將該一百萬元增資款登
    載於公司帳冊，然遍查卷附該公司之帳冊及被告本人所製作之帳冊，均未發現其
    內有該一百萬元增資款之登載，且被告於八十六年六月十九日收受自訴人所匯寄
    之一百萬元增資款後，在短短一個多月之時間即宣佈公司解散，顯見被告係拿自
    訴人之增資款來彌補其先前投資丁香公司之損失，其假藉公司增資之名而行詐欺
    之實，已甚為了然。
五、自訴人係因丁香公司擁有一艘已經整修完竣之漁船及尚餘資金三十多萬元，始答
    應投資該公司，惟據前揭被告之供述，該公司股東黃清良於自訴人答應投資之前
    ，即已將該艘漁船變賣，且該公司原先所剩餘之資金三十多萬元，在支付褚仲雯
    用去之三十多萬元之後，亦已全部用罄，此時該公司已一無所有，在其他股東未
    相對增資之前，自訴人焉有可能同意被告拿自訴人之投資款去另立門戶，與方蒼
    賢等人合夥作漁貨生意！顯見被告於原審審理時供稱：「剩下的錢經由項義程、
    丙○○、黃慶雄、我商量後，與方蒼賢、盧保財合夥作漁貨生意」等語，並非事
    實；又被告於原審審理時先則供稱：「四十多萬元菲幣與方蒼賢、盧保財合夥作
    漁產生意：：，我一股，方蒼賢、盧保財他們二人各一股：：」，其後改稱：「
    （合夥參加漁產經銷生意，是以你個人名義，還是公司名義入股）公司名義」，
    先後所供互不一致；另被告於原審審理時所供：「：：每股為二十萬元披索」、
    「（漁貨生意做了多久）三個月：：」等語，與證人方蒼賢於原審作證時證稱：
    「：：我們共有三人（我、乙○○、盧保財）合夥經營，我出資額七十幾萬元台
    幣，我們做了半年多：：」等語（以上見原審卷第八三－八五頁），亦不相符，
    其真實性已足存疑；縱令被告曾與方蒼賢、盧保財二人合夥經營漁貨生意，然若
    被告係以其個人之名義參加合夥，則其盈虧與自訴人何干！若被告係以丁香公司
    之名義參加合夥，則事前理應經過該公司全體股東之同意，並將該筆合夥之出資
    款登載於公司之帳冊上，惟查被告事前既未經過該公司全體股東之同意，且遍查
    卷附之該公司帳冊及被告本人所製作之帳冊、亦未發現其內有該筆合夥出資款之
    登載，實有違常情！
六、被告於原審審理時先則供稱：「最後所剩十八萬披索中，黃慶雄到菲律賓向我拿
    十萬元披索回台交予丙○○」（原審第六八頁），其後又改稱：「：：後來生意
    賠錢，結束後剩下十八萬元，由丙○○拿走了」（見原審卷第八三頁），先後所
    供已互不一致，縱令黃慶雄曾至菲律賓向被告拿了十萬元披索屬實，但證人黃慶
    雄於原審審理時證稱：「這是當初張某重複報帳的部分」（見原審卷第八三頁）
    顯見該十萬元披索並非被告欲退給自訴人之金錢。至於被告於原審審理時供稱：
    「（二十幾萬元菲幣拿去何處修船）拿去馬來西亞修船，修船的憑據我全部拿給
    丙○○了」乙節，經查被告於原審及本院審理時一再供稱該艘漁船在自訴人答應
    投資之前即已整修完竣，何須再拿二十幾萬元之菲幣去修船！又被告於領走自訴
    人之一百萬元後，屢經自訴人之催討，乃交予自訴人一張帳冊（同附件二），以
    為搪塞，除此之外，被告並未交予自訴人任何修船之憑據，其謂：「修船的憑據
    我全都拿給丙○○」云云，亦非事實；另前開被告交予自訴人之帳冊，係被告個
    人所製作，屬於私文書，且未附任何開支之證明，其真實性實值存疑！
七、綜上所述，被告罪已甚明確，所辯要係諉責飾卸之詞，不足採信，其犯行洵堪認
    定，核被告所為，係犯刑法第三百三十九條第一項之詐欺罪，原審未予詳述，遽
    予諭知被告無罪，尚有未洽，自訴人上訴指摘原判決不當，非無理由，應由本院
    將原判決撤銷，審酌被告並無前科，因不甘投資虧損，乃轉向自訴人詐騙，以彌
    補其損失，及其詐騙之金額，犯後態度等一切情狀，爰予科處有期徒刑伍月，而
    按刑法第四十一條有期徒刑易科罰金之規定，已於九十年一月十日修甲公布施行
    ，修甲後之刑法第四十一條第一項規定，最重本刑五年以下有期徒刑之罪，經判
    處六月以下有期徒刑者，亦得易科罰金，被告所犯之詐欺罪其最重本刑為五年以
    下有期徒刑之罪，既經判處有期徒刑五月，自應依修甲後之刑法第四十一條第一
    項諭知易科罰金之折算標準。
據上論斷，應依刑事訴訟法第三百六十九條第一項前段、第三百六十四條、第二百九
十九條第一項前段、第三百四十三條、刑法第三百三十九條第一項、第二條第一項前
段、第四十一條第一項，罰金罰鍰提高標準條例第一條前段、第二條，判決如主文。
中    華    民    國      九十      年       六       月      五        日
                              臺灣高等法院高雄分院刑事第九庭
                                  審判長法官  張明松
                                        法官  江泰章
               法官  陳吉雄
右甲本證明與原本無異。
不得上訴。
                                      書記官  沈有進
中    華    民    國      九十      年       六       月      七        日
附錄：本判決論罪科刑法條：
刑法第三百三十九條第一項：
意圖為自己或第三人不法之所有，以詐術使人將本人或第三人之物交付者，處五年以
下有期徒刑、拘役或科或併科一千元以下罰金。
                                                                        Ｋ


司法院資訊處製作；財團法人民間司法改革基金會備份。
